最高法院民事判決　　　　　　　　　　　　　　　九十三年度台上字第二０八五號
　　上　訴　人　己○○○
　　　　　　　　午 ○ ○
　　　　　　　　巳 ○ ○
　　　　　　　　未 ○ ○
　　共　　　同
　　訴訟代理人　郭 憲 文律師
　　被 上訴 人　庚 ○ ○
　　　　　　　　辛 ○ ○
　　　　　　　　壬 ○ ○
　　　　　　　　丙 ○ ○
　　　　　　　　戊 ○ ○
　　　　　　　　癸 ○ ○
　　　　　　　　天 ○ ○
　　　　　　　　酉 ○ ○
　　　　　　　　Ｅ○○○
　　　　　　　　黃○○○
　　　　　　　　卯 ○ ○
　　　　　　　　玄○○○
　　　　　　　　Ｆ○○○
　　　　　　　　Ｄ○○○
　　　　　　　　宙○○○
　　　　　　　　Ｃ○○○
　　　　　　　　Ｂ○○○
　　　　　　　　地○○○
　　　　　　　　戌 ○ ○
　　　　　　　　亥 ○ ○
　　　　　　　　辰 ○ ○
　　　　　　　　申 ○ ○
　　　　　　　　寅 ○ ○
　　　　　　　　宇○○○
　　　　　　　　子 ○ ○
　　　　　　　　Ａ○○○
　　　　　　　　甲 ○ ○
　　　　　　　　乙 ○ ○
　　　　　　　　丑 ○ ○
　　　　　　　　丁 ○ ○
右當事人間租佃爭議事件，上訴人對於中華民國九十三年四月二十一日台灣高等法院
第二審更審判決（九十一年度上更(二)字第六六號），提起上訴，本院判決如下：
    主  文
原判決除假執行部分外廢棄，發回台灣高等法院。
    理  由
本件上訴人主張：被上訴人之再轉被繼承人王萬爵原係伊之被繼承人王年鉞之佃農，
王萬爵於民國四十三年二月三日死亡，王萬爵之承租權應由被上訴人共同繼承。被上
訴人共同承租伊所有坐落桃園縣中壢市○○段一號面積一．五五三八七四公頃土地（
此部分已編為市計劃住宅區，另案報請終止租約），及同市○○段三一七、三一七之
一號面積共一．七一九八一五公頃（編為農業區）土地（下稱系爭土地），至七十九
年度止，積欠租金租穀二萬二千七百四十七台斤。上揭兩筆土地租金年租穀八千一百
台斤，依土地面積比例計算，系爭土地租金年租穀為四千二百五十五台斤，欠租一萬
零九百五十台斤，累計欠租已逾二年之總額，伊先後於八十年十月二日、同年月十六
日以存證信函催繳欠租，限於同年月三十一日前給付；伊另於同年十一月四日再行催
告，被上訴人仍不置理。又被上訴人係共同承繼原承租人王萬爵之耕作，依中鎮新字
第二十三號租賃契約內容，原中壢市○○段一二一號（現已分割為同市○○段五一○
、五一○之一、五一○之二、五一○之三號）土地同為承租範圍，被上訴人竟於八十
年二月十七日將該土地上農舍轉租他人使用及堆置建材，並任意將部分農地供訴外人
黃長春種菜，於八十一年四月三十日桃園縣政府農業局派員調查，毗鄰中壢市○○段
一之六、一之七、一之八之系爭農地已廢耕，任人傾倒垃圾等情，求為確認被上訴人
對系爭二筆土地之租賃關係不存在；命被上訴人應將該系爭土地返還與伊，並連帶給
付租穀二萬二千七百四十七台斤及法定遲延利息，及自八十年十一月一日起至返還系
爭土地止，按年連帶給付中等蓬萊租穀四二五五台斤，若不能給付，應以每台斤新台
幣（下同）十一．七一元折算連帶給付之判決。
被上訴人庚○○、壬○○、丙○○、丁○○、辛○○、酉○○、陳桂蘭、Ａ○○○、
甲○○、乙○○、丑○○、卯○○等人則以：伊被繼承人王萬爵早年向上訴人之被繼
承人王年鉞承租坐落中壢市○○段一○九之一號土地面積三台甲，王萬爵於四十三年
二月三日死亡，王萬爵之繼承人王年銀、王年枝、王年霄兄弟三人於四十八年二月十
五日分家，上開承租耕地分由王年銀、王連枝二人耕作，王年霄另分其他土地耕作，
至六十二年四月二十八日王年銀死亡後，由其子王興皋、王興璽、酉○○繼續耕作，
王年銀之其他繼承人未繼承耕作權。王連枝於五十三年十一月二十九日死亡後，由其
繼承人卯○○、王標評耕作，嗣王興璽、酉○○與卯○○於七十四年四月十六日在台
灣高等法院成立訴訟上和解，上開耕地由雙方各擁有二分之一權利，系爭耕地自斯時
起確定由王興皋、王興璽、酉○○、卯○○、王標評五人繼承分租，各自分耕，王興
皋又於八十一年五月二十日死亡，其繼承分耕土地，由王劉綢妹等六人繼承耕作，上
開分耕特定位置及面積，分別繳納租金，並經出租人同意及分別收取租金。兩造間已
成立新租賃契約，有無違反租賃契約，應依各被上訴人與上訴人間新成立之租約內容
定之。伊無廢耕、轉租或不自任耕作情事。又租金給付請求權，因五年不行使而消滅
，上訴人七十五年以前之欠租不能算入欠租總額內，不得以欠租終止租約等語，資為
抗辯。
原審將第一審所為確認王標評對上訴人所有坐落桃園縣中壢巿新興段三一七號農地內
，面積０．三七六二七七公頃如第一審判決附圖所示三一七─Ｅ部分之租賃關係不存
在；命王標評將該部分土地返還上訴人，王標評應給付上訴人租穀二萬一千七百三十
七台斤及自八十年十一月一日起至清償日止按年息百分之五計算利息之判決予以廢棄
，並駁回上訴人其餘之上訴及追加之訴，無非以：按租賃權固為單一不能分割，但將
其分歸一或二繼承人，自非法所不許。又戶長出名承租之耕地，而由未分家之兄弟共
同承耕，嗣因分家關係，而將該租來之耕地分耕者，應認受分耕人與出租人間，亦發
生租賃關係。王萬爵四十三年死亡後，四十八年二月十五日王萬爵之繼承人王年銀、
王連枝、王年宵協議分家，訂定鬮分合約書，系爭耕地分由王年銀、王連枝二人耕作
（各為七分地、二甲三分地），鬮分合約書內並約定王年銀、王連枝各負責依其分耕
土地面積繳清租榖，王年宵另分耕其他土地。王年銀耕種七分地，按比例每年繳租一
千八百九十台斤達十四年，至六十二年死亡為止；王連枝分耕二甲三分地，按比例每
年繳租六千二百一十台斤達五年，至其五十三年死亡為止，王年鉞均按渠等約定耕種
之比例計租開立收據，其中四十九年二月十二日開立之租榖單上並註明﹁佃人﹂王年
銀先生，而非﹁王萬爵之繼承人某某﹂，顯已承認王年銀為耕地租賃之承租人，否則
四十八年前後同為王年銀所繳租穀相差六千二百一十台斤，王年鉞不可能不為任何表
示或註記，可見其確已承認租約轉換並依約履行。故王年鉞、王萬爵間之不定期耕地
租賃契約，更新為王年銀、王連枝與王年鉞間之各別不定期耕地租賃契約，並由王年
銀、王連枝各依其耕作面積繳交租榖。王連枝於五十三年十一月二十九日死亡，其分
耕土地由其繼承人卯○○、王標評繼承分耕；王年銀於六十二年四月二十八日死亡後
，其分耕土地由其繼承人王興皋、王興璽、酉○○繼承分耕，而卯○○等五人分耕後
，亦分別按其分得土地面積繳納租穀，出租人王年鉞及繼承租約之上訴人亦如數收取
，並出具租穀單予卯○○等人，觀之王年鉞及上訴人出具予卯○○等人之租穀單所載
，每人每年分二期所繳交租榖數量均固定，其中王興皋之租穀單較完整，自六十四至
八十年間，其七十七年以前之每年所繳租榖均為六三０台斤，而原租賃農地三甲、每
年租榖八一００台斤，即每分地租榖相當於二七０台斤，依上述王年銀分耕七分地每
年之租榖為一八九０台斤，王年銀死後王興皋、王興璽、酉○○三人分耕該七分地，
每人之租榖為六三０台斤，顯示王興皋自六十四年之前，即依其分耕土地面積繳交租
榖。至七十四年間王興皋等成立訴訟上和解，系爭農地由王興皋、酉○○、王興璽分
別各耕作五分地，卯○○七分地，王標評八分地，至七十七、七十八年始完全依該和
解約定分耕土地，王興皋之七十八年三月十日之租榖單即從原來六三０台斤改為一三
五０台斤，即相當五分地之租榖，己○○○並於其上特別載明﹁五分地租谷﹂，另卯
○○、王興璽、酉○○提出之七十七、七十八年租榖單所載之每年數量分別為一八九
０台斤、一三五０台斤、一三五０台斤，均與和解後其各分耕之面積相吻合，又巳○
○、未○○、午○○於六十五年一月二十六日以中壢郵局第二一三八號存證信函，僅
對積欠租榖之卯○○、王標評（誤為王興評）催繳欠租，稱﹁查台端承租故父王年鉞
所有土地算至六十四年度為止，結欠一千九百八十五台斤﹂，並不及於其他分耕人，
嗣卯○○於六十五年七月七日以中壢郵局第二七五五號存證信函通知上訴人：﹁本人
前向王年鉞承租耕作之座落石頭段，面積二甲三分地自本年第壹期起，由本人之弟
王標評耕作八分，……八分地租榖應向王標評收取﹂等情，顯示出租人王年鉞及上訴
人早知悉王興皋等五人分耕之事實，並同意各分耕人依其耕作面積繳交租榖，因兩造
意思合致，且履行分耕收租之事實，出租人王年鉞及上訴人與卯○○等五分耕人間應
已更新各成立租賃關係，即王年鉞與王連枝、王年銀間之不定期耕地租賃契約，就王
連枝部分於其死亡後，更新為王年鉞與卯○○、王標評間不定期耕地租賃契約；就王
年銀部分於其死亡後，更新為王年鉞與王興皋、王興璽、酉○○間各別之三不定期耕
地租賃契約。嗣王年鉞於六十四年間死亡後，上訴人繼承其出租人地位後，於六十五
年間因卯○○、王標評實際各分耕土地，更新與卯○○、王標評間不定期耕地租賃契
約為各別之不定期耕地租賃契約，而與卯○○等五人繼續各別不定期耕地租賃契約。
至七十四年間王興皋等成立訴訟上和解，係其分耕人彼此間調整各分耕土地之面積，
由上訴人於七十八年王興皋之租榖單記載五分地及變更之前租榖數量，以及收取卯○
○、王興璽、酉○○等依和解分耕土地之租榖以觀，上訴人應知悉王興皋等人和解調
整分耕土地之事，同意依和解後各自分耕土地面積調整租榖。上訴人固主張繼承其父
王年鉞與王萬爵之不定期租約，因王萬爵之再轉繼承人欠租榖達二期以上，經其催告
後終止租約，被上訴人對系爭農地已無租賃關係存在，被上訴人則認已更新成立各別
租約，是上訴人請求確認被上訴人對系爭農地租賃關係不存在，應含有確認被上訴人
爭執之更新成立各別租約是否存在，是其請求確認被上訴人對系爭農地租賃關係不存
在，尚難認無確認之利益。按耕地三七五減租條例第十六條第一項所稱之﹁承租人應
自任耕作﹂，應包括其家屬在內。王興璽、酉○○之職業雖分別為﹁鐵路局台北運務
段調車工﹂、﹁鐵路局人事室契約工﹂，惟王興璽之配偶王陳桂蘭、子甲○○、乙○
○；酉○○之配偶王鄧金召、子王文祺、王挺勝均有自耕能力，故兩人雖任職台灣鐵
路局，但其家屬均能自任耕作並自任耕作，自得為系爭土地承租權之繼承人。王萬爵
在土地法第三十條之一增訂前，即於四十三年二月三日死亡，遺有長男王年銀、次男
王連枝、三男王年霄及次女巫赤妹，惟在土地法第三十條之一增訂之前，可得繼承耕
地之承租權者，以能自任耕作之繼承人為限，其中巫王赤妹因已嫁人，並未曾耕作系
爭耕地，且繼承系爭耕地承租權之王年銀、王連枝、王年霄三人，於王萬爵死亡後，
其繼承人王年銀三人於四十八年二月十五日訂立分合約書，系爭耕地全部分歸王年
銀與王連枝二人耕作，王年霄既未分得系爭耕地從事耕作，王年霄就系爭耕地並未繼
承耕作，另王年霄於四十八年六月三日死亡，上訴人亦未曾向王年霄或其繼承人收取
過租榖，僅向王連銀、王連枝二房收取租榖，而與該二房之繼承人王興等分別成立
新的租賃關係，則王年霄之繼承人地○○○、戌○○、亥○○、辰○○、申○○、王
月妹、寅○○、宇○○○、子○○，就系爭耕地並無租賃關係存在，上訴人對地○○
○、戌○○、亥○○、辰○○、申○○、王月妹、寅○○、宇○○○、子○○等人，
請求確認系爭耕地租約不存在，並請求返還系爭土地及連帶給付欠租租穀云云，尚非
可採。王連枝於五十三年十一月二十九日死亡，其繼承人除卯○○、王標評外，其餘
之劉王鳳嬌（七十年五月二十九日死亡，玄○○○為其繼承人）、Ｆ○○○、Ｄ○○
○、宙○○○、Ｃ○○○、Ｂ○○○等人，均已拋棄繼承；王年銀於六十二年四月二
十八日死亡，其分耕土地係由王興皋、王興璽（八十五年三月二十三日死亡）、酉○
○繼承，並與上訴人各別成立系爭耕地租賃關係，其女Ｅ○○○、黃○○○出嫁，並
未耕作系爭土地，上訴人對玄○○○（劉王鳳嬌繼承人）、Ｆ○○○、Ｄ○○○、宙
○○○、Ｃ○○○、Ｂ○○○、Ｅ○○○、黃○○○等人，請求確認系爭耕地租約不
存在，並請求返還系爭土地及連帶給付欠租租穀云云，自屬無據。王興皋於八十一年
五月二十日死亡，其繼承人為王劉綢妹、庚○○、辛○○、壬○○、丙○○、丁○○
、戊○○、癸○○、天○○；其子辛○○、壬○○、丙○○、丁○○之職業均為自耕
農，庚○○職業雖為警察，但其配偶王劉梅妹之職業為自耕農，其能自任耕作至明；
王興皋配偶王劉綢妹之職業係家管，其女戊○○、癸○○、天○○並無自任耕作系爭
土地，上訴人一併請求確認系爭耕地租約不存在，並請求返還系爭土地及連帶給付欠
租租穀云云，亦屬無據。庚○○、辛○○、壬○○、丙○○、丁○○之被繼承人王興
皋（八十一年五月二十日死亡）、王興璽（八十五年三月二十三日死亡）、酉○○、
卯○○、王標評（八十五年九月九日死亡），分別與上訴人間有耕地租賃關係存在，
其權利義務應分別認定之。又依民法第一百二十六條規定，租金各期給付請求權，因
五年不行使而消滅，被上訴人已為時效抗辯，則上訴人所得請求之租金應為七十五年
至七十九年，七十五年以前之欠租已罹於時效，自不得算入欠租總額之內。王興璽、
酉○○、庚○○等五人各分耕五分地，卯○○分耕七分地、王標評分耕八分地，每年
應繳租金各為租穀一千三百五十台斤（五分地部分）、一千八百九十台斤（七分地部
分）、二千一百六十台斤（八分地部分），參諸王興璽、酉○○、王興、卯○○均
按期繳納租穀，有前開所提之租榖單及提存書可徵，另王興璽前提出上訴人製作之欠
租租榖明細表觀之，從五十九年至七十九年欠繳榖量，除其中六十九年度欠繳租榖達
三七一０台斤外，從未有超過二一六０台斤情事，且自七十六年至七十九年每年約欠
二一六０台斤，正是王標評承租八分地之年租榖二一六０台斤之數額，足見承租人中
除王標評外，並無就上訴人起訴前五年內有欠租情事；而原租賃契約三台甲土地每年
租榖八一００台斤，二年租榖為一六二００台斤，為上訴人所不爭；則其主張被上訴
人欠租已達二年以上，尚不足採。又經法院前後二次前往現場履勘及桃園縣政府農業
局於八十一年四月三十日派員實地調查耕地廢耕情形，除毗鄰中壢市○○段一之六、
一之七、一之八之系爭農地由王標評分得耕作農地面積為八分部分已廢耕外，其他均
尚耕作中，上訴人就此亦不爭執，則上訴人主張庚○○、壬○○、丙○○、丁○○、
辛○○、酉○○、王興璽、卯○○等人欠租已滿二年、轉租及已廢耕乙節，尚難信為
真正。上訴人另主張被上訴人將農舍轉租建築公司承包商及將部分農地供他人種菜，
有不自任耕作情事云云，惟為被上訴人否認，上訴人亦未確實舉證證明，均不足採信
。綜上所述，被上訴人庚○○、辛○○、壬○○、丙○○、丁○○之被繼承人王興皋
、王興璽、酉○○、卯○○、王標評，分別與上訴人間有耕地租賃關係存在，則上訴
人請求確認被上訴人對系爭農地租賃關係不存在，應返還系爭農地，及連帶給付相當
租金之不當得利，不應准許；又上訴人之被繼承人王年鉞與王萬爵間之不定期租賃契
約，已因更新為上訴人與王興皋等五人間各別之不定期租賃契約而不存在，上訴人仍
主張依已不存在之王年鉞與王萬爵間之不定期租賃契約請求被上訴人連帶給付欠租，
自不應准許。第查上訴人於第一審係主張被上訴人共同再轉繼承王萬爵與其被繼承人
王年鉞之不定期租約，渠等對於租榖之給付及農地之耕作依法應負連帶責任，請求確
認被上訴人全體租賃關係不存在，被上訴人全體應返還農地及連帶給付欠租，而應為
合一確定之判決。惟第一審卻為分割判決，僅就王標評部分為其勝訴之判決，不無認
作主張之違法，自應將第一審判決第一、二、三項部分均廢棄等詞，為其判斷之基礎
。惟查原判決先則謂：上訴人請求確認被上訴人對系爭農地租賃關係不存在，應含有
確認被上訴人更新成立各別租約是否存在云云，後則稱：上訴人於第一審係主張被上
訴人共同再轉繼承王萬爵與其被繼承人王年鉞之不定期租約，渠等對於租榖之給付及
農地之耕作依法應負連帶責任，請求確認被上訴人全體租賃關係不存在，被上訴人全
體應返還農地及連帶給付欠租，而應為合一確定之判決。第一審卻為分割判決，僅就
被上訴人王標評部分為其勝訴之判決，不無自為認作主張之違法云云，此無異認為上
訴人請求確認被上訴人對系爭農地租賃關係不存在，並未包含上訴人請求確認其與被
上訴人更新成立之各別新租約法律關係不存在，原判決自有理由矛盾之違法。況原審
認定上訴人與卯○○、王標評、王興、王興璽、酉○○更新成立租賃關係，如果無
誤，則雙方之權利義務關係應分別認定之，自無連帶債務關係之可言，則王標評就第
一審所為其敗訴判決部分未提起第二審上訴，原審不得予以審判，乃原審竟將第一審
所為對王標評敗訴判決部分予以廢棄，即有未洽。上訴人究係請求王萬爵與王年鉞於
三十七年間訂立之耕地租賃關係不存在，或兼有請求確認上訴人與卯○○、王標評、
王興、王興璽、酉○○及其他被上訴人各別更新成立之租賃關係不存在？原審審判
長未遑闡明，亦有可議。又原審除認定上訴人請求確認被上訴人對系爭農地租賃關係
不存在尚難認無確認之利益（見原判決第二三頁第五行）外，復認定王萬爵死亡後，
系爭耕地全部分歸王年銀與王連枝二人耕作，王年霄就系爭耕地並未繼承耕作，王年
霄於四十八年六月三日死亡，王年霄之繼承人地○○○、戌○○、亥○○、辰○○、
申○○、王月妹、寅○○、宇○○○、子○○，就系爭耕地並無租賃關係存在；王萬
爵之女巫王赤妹因已嫁人，並未曾耕作系爭耕地；王連枝死亡後，其繼承人劉王鳳嬌
（七十年五月二十九日死亡，玄○○○為其繼承人）、Ｆ○○○、Ｄ○○○、宙○○
○、Ｃ○○○、Ｂ○○○等人，均已拋棄繼承；王年銀死亡後，其女Ｅ○○○、黃○
○○出嫁，並未耕作系爭土地；王興皋死亡後，其配偶王劉綢妹之職業係家管，其女
戊○○、癸○○、天○○並無自任耕作系爭土地等情，卻就上訴人請求確認王萬爵之
女巫王赤妹；王年霄之繼承人地○○○、戌○○、亥○○、辰○○、申○○、王月妹
、寅○○、宇○○○、子○○；玄○○○（劉王鳳嬌繼承人）、Ｆ○○○、Ｄ○○○
、宙○○○、Ｃ○○○、Ｂ○○○、Ｅ○○○、黃○○○等人，就系爭耕地租約不存
在之訴部分為上訴人敗訴之判決，理由何在，殊屬費解，自有判決不備理由之違法。
上訴論旨，指摘原判決不當，求予廢棄，為有理由。
據上論結，本件上訴為有理由。依民事訴訟法第四百七十七條第一項、第四百七十八
條第二項，判決如主文。
中　　　華　　　民　　　國　　九十三　　年　　　十　　　月　　 十四 　　日
                              最高法院民事第五庭
                                  審判長法官  吳　正　一
                                        法官  劉　福　來
                                        法官  黃　秀　得
                                        法官  黃　義　豐
                                        法官  高　孟　焄
      右正本證明與原本無異
                                              書  記  官
中　　　華　　　民　　　國　　九十三　　年　　 十一 　　月　　　一　　　日
                                                                        Ｅ
